【裁判字號】    98,訴,555
【裁判日期】    990505
【裁判案由】    分割共有物
【裁判全文】
臺灣嘉義地方法院民事判決               98年度訴字第555號
原      告  寅○○○即翁瑞南.
訴訟代理人  林芳榮律師
被      告  丑○○
            壬○○
            午○○
            己○○
            丙○○
            卯○○
            子○○
            癸○○
            乙○○
兼  右一人
訴訟代理人  戊○○
被      告  辰○○
            巳○○
            甲○○
            未○○
            辛○○
兼上列五人共同
訴訟代理人  丁○○
被      告  庚○○
上列當事人間分割共有物事件，於民國99年4月21日言詞辯論終
結，本院判決如下：
    主  文
兩造共有坐落嘉義縣義竹鄉○○段一三三地號、建、面積０‧一
六九九公頃土地及同段一三六地號、建、面積０‧一八四一公頃
土地，應合併分割為如附圖所示：編號Ａ部分面積０‧０二九五
公頃，分歸被告丑○○取得；編號Ｂ部分面積０‧０二九五公頃
，分歸被告壬○○取得；編號Ｃ部分面積０‧０二九五公頃，分
歸被告庚○○取得；編號Ｄ部分面積０‧０一四七五公頃，分歸
被告子○○取得；編號Ｅ部分面積０‧０一四七五公頃，分歸被
告癸○○取得；編號Ｆ部分面積０‧０二九五公頃，分歸被告卯
○○取得；編號Ｇ部分面積０‧０二二四公頃及０‧００七一公
頃合計０‧０二九五公頃，分歸原告取得；編號Ｈ部分面積０‧
０二二一二五公頃，分歸被告己○○取得；編號Ｉ部分面積０‧
０二二一二五公頃，分歸被告丙○○取得；編號Ｊ部分面積０‧
０四四二五公頃，分歸被告午○○取得；編號Ｋ部分面積０‧０
一四七五公頃，分歸被告辛○○取得；編號Ｌ部分面積０‧０一
四七五公頃，分歸被告丁○○取得；編號Ｍ部分面積０‧０一四
七五公頃，分歸被告戊○○取得；編號Ｎ部分面積０‧０一四七
五公頃，分歸被告乙○○取得；編號Ｏ部分面積０‧００七三七
五公頃，分歸被告辰○○取得；編號Ｐ部分面積０‧００七三七
五公頃，分歸被告巳○○取得；編號Ｑ部分面積０‧００七三七
五公頃，分歸被告甲○○取得；編號Ｒ部分面積０‧００七三七
五公頃，分歸被告未○○取得。
訴訟費用由原告與被告丑○○、壬○○、卯○○、庚○○各負擔
十二分之一，由被告午○○負擔八分之一，由被告己○○、丙○○各負擔十六分之一，由被告辛○○、丁○○、子○○、癸○○
、戊○○、乙○○各負擔二十四分之一，由被告辰○○、巳○○
、甲○○、未○○各負擔四十八分之一。
    事 實 與 理 由
壹、程序方面
一、按訴訟繫屬中為訴訟標的之法律關係，雖移轉於第三人，於
    訴訟無影響。但第三人如經兩造同意，得聲請代當事人承當
    訴訟。前項但書情形，僅他造不同意者，移轉之當事人或第
    三人得聲請法院以裁定許第三人承當訴訟，民事訴訟法第25
    4 條第1 項、第2 項定有明文。經查原告翁瑞南於本件訴訟
    繫屬中，將其所有坐落嘉義縣義竹鄉○○段133 、136 地號
    土地所有權應有部分各12分之1 移轉登記與寅○○○，寅○○○聲請代原告翁瑞南承當訴訟，而被告無法全體同意由寅
    ○○○代原告翁瑞南承當訴訟，業經本院於98年12月14日裁
    定由寅○○○為原告翁瑞南之承當訴訟人，續行訴訟確定。
二、被告均經合法通知，未於言詞辯論期日到場，核無民事訴訟
    法第386 條各款所列情形，爰依原告之聲請，由其一造辯論
    而為判決。
貳、實體方面：
一、原告起訴主張：坐落嘉義縣義竹鄉○○段133 地號、建、面
    積0 ‧1699公頃土地及同段136 地號、建、面積0 ‧1841公
    頃土地，為兩造所共有，應有部分分別為：原告、被告丑○○、壬○○、卯○○、庚○○各12分之1 ；被告午○○8分
    之1 ；被告己○○、丙○○各16分之1 ；被告辛○○、丁○○、子○○、癸○○、戊○○、乙○○各24分之1 ；被告辰
    ○○、巳○○、甲○○、未○○各48分之1 。系爭2 筆土地
    並無因物之使用目的不能分割或契約定有不分割期限之情形
    ，因兩造無法達成分割協議等情，爰本於分割共有物形成權
    之法律關係，求為判決依如附圖（即嘉義縣朴子地政事務所
    民國98年7 月15日複丈成果圖）所示分割方案合併分割系爭
    2 筆土地。
二、被告辛○○、丁○○、辰○○、巳○○、甲○○、未○○未
    於言詞辯論期日到場，惟據其前到庭表示：對於原告之分割
    方案沒有意見。
三、被告丑○○、壬○○、午○○、己○○、丙○○、卯○○、
    子○○、癸○○、戊○○、乙○○、庚○○均經合法通知未
    於言詞辯論期日到場，亦無提出書狀為何聲明、陳述。
四、按各共有人，除法令另有規定外，得隨時請求分割共有物。
    但因物之使用目的不能分割或契約訂有不分割之期限者，不
    在此限。又共有物之分割，依共有人協議之方法行之。分割
    之方法不能協議決定，或於協議決定後因消滅時效完成經共
    有人拒絕履行者，法院得因任何共有人之請求，命為分配。
    共有人相同之數不動產，除法令另有規定外，共有人得請求
    合併分割。民法第823 條第1 項、第824 條第1 、2 、5 項
    分別定有明文。經查系爭2 筆土地為為兩造所共有，應有部
    分分別為：原告、被告丑○○、壬○○、卯○○、庚○○各
    12分之1 ；被告午○○8 分之1 ；被告己○○、丙○○各16
    分之1 ；被告辛○○、丁○○、子○○、癸○○、戊○○、
    乙○○各24分之1 ；被告辰○○、巳○○、甲○○、未○○
    各48分之1 。系爭2 筆土地共有人均相同，且兩造無法達成
    分割協議，暨系爭2 筆土地無因物之使用目的不能分割或契
    約訂有不分割之期限，為到庭之兩造所是認，並有土地登記
    謄本2 份附卷可稽。復經本院勘驗現場查明屬實，有勘驗筆
    錄1 份在卷足憑。從而，原告訴請被告合併分割系爭2 筆土
    地，洵屬有據。
五、至分割方法，本院斟酌如次：
  (一)系爭2 筆土地南北相毗鄰，約呈南北狹長長方形狀，東、西
    、北邊均面臨道路，僅南邊未臨路，系爭2 筆土地上分別有
    被告丑○○、壬○○、庚○○之農作物；原告之夫翁瑞南、
    被告卯○○、子○○、癸○○使用中之磚造平房；被告午○○、己○○、丙○○使用中之磚造平房、鐵皮車庫；被告辛○○、丁○○、戊○○、辰○○、巳○○、甲○○、未○○
    等人使用中之鐵皮屋、園藝等物，上情業據本院勘驗現場查
    明屬實，製有現場略圖附卷，並囑託嘉義縣朴子地政事務所
    測製複丈成果圖可稽。
  (二)原告所提如附圖所示之分割方案，本院通知被告表示意見或
    另提分割方案，然被告均未提出，足證其對附圖所示分割方
    案亦無意見。
  (三)綜上所述，為維護系爭土地利用價值及整體經濟效益，顧及
    公平、當事人之聲明、應有部分之比例與實際是否相當、共
    有物之客觀情狀、性質、價格與經濟價值、共有利益、各共
    有人之主觀因素與使用現狀、利害關係等因素為綜合判斷，
    爰酌定如附圖所示分割方案分割，判決如主文第1 項所示。
六、復按因共有物分割、經界或其他性質上類似之事件涉訟，由
    敗訴當事人負擔訴訟費用顯失公平者，法院得酌量情形，命
    勝訴之當事人負擔其一部，民事訴訟法第80條之1 定有明文
    。系爭土地因兩造無法自行協議分割，依前開說明，本院認
    本件訴訟費用應由兩造按如主文第2 項所示比例負擔為適當
    ，爰判決如主文第2 項所示。
七、末按應有部分有抵押權或質權者，其權利不因共有物之分割
    而受影響。但有下列情形之一者，其權利移存於抵押人或出
    質人所分得之部分：1 、權利人同意分割。2 、權利人已參
    加共有物分割訴訟。3 、權利人經共有人告知訴訟而未參加
    。民法第824 條之1 第2 項定有明文。查本件被告丙○○曾
    將系爭2 筆土地應有部分各16分之1 設定本金最高限額新台
    幣500,000 元抵押權予訴外人恭鴻木業股份有限公司（下稱
    恭鴻木業公司），並於71年3 月23日辦妥抵押權設定登記，
    有系爭2 筆土地登記謄本附卷可參。原告並於本件訴訟繫屬
    中，具狀請求本院告知訴外人即抵押權人恭鴻木業公司參加
    本件訴訟，然訴外人恭鴻木業公司於受告知訴訟後，並未參
    加本件訴訟，依上開規定，原所設定於被告丙○○所有系爭
    2 筆土地之各該應有部分之抵押權移存於抵押人即被告丙○○就系爭2 筆土地合併分割所分得之如附圖所示編號Ｉ部分
    土地。是依據民法第824 條之1 第2 項但書第3 款規定之意
    旨，訴外人即抵押權人恭鴻木業公司之抵押權於本件共有物
    裁判分割之形成判決確定後，依法自應移存於抵押人即被告
    丙○○就系爭2 筆土地合併分割所分得之如附圖所示編號Ｉ
    部分土地。再者，關於抵押權移存於抵押人所分得部分，祇
    要符合民法第824 條之1 第2 項但書各款規定，應屬法律規
    定之法定效果，無庸當事人為任何聲明，縱有聲明，法院亦
    無庸於判決主文內諭知（臺灣高等法院暨所屬法院98年法律
    座談會民事類提案第10號研討結果參照）。本件原告雖有聲
    明訴外人即抵押權人恭鴻木業公司之抵押權應移存於抵押人
    即被告丙○○就系爭2 筆土地合併分割所分得之如附圖所示
    編號Ｉ部分土地，然依據上述，此部分無庸於主文諭知，附
    此敘明。
八、據上論結，本件原告之訴為有理由，依民事訴訟法第385條
    第1 項前段、第78條、第80條之1 、第85條第1 項但書，判
    決如主文。
中    華    民    國    99    年    5     月     5    日
                      民事第三庭法  官  黃茂宏
以上正本係照原本作成。
如對本判決上訴須於判決送達後20日內向本院提出上訴狀，除依
對造人數提出繕本外，另須依上訴利益繳交第二審裁判費。
中    華    民    國    99    年    5     月     5    日
                                書記官  李彩娥

司法院資訊處製作；財團法人民間司法改革基金會備份。
